---
title: "Poročilo pri predmetu Analiza podatkov s programom R"
author: "Anže Marinko"
output:
  html_document: default
  pdf_document:
    includes:
      in_header: lib/styles.sty
    latex_engine: xelatex
runtime: shiny
---

```{r setup, echo=FALSE, results='hide', message=FALSE, warning=FALSE}
# Če želimo nastaviti pisave v PDF-ju, odkomentiramo
# in sledimo navodilom v programu.
#source("fontconfig.r", encoding = "UTF-8")

# Uvoz vseh potrebnih knjižnic
source("lib/libraries.r", encoding = "UTF-8")
```

# Izbira teme

V projektu bom analiziral podatke o mladih v Evropi. Naslov projekta je Aktivnost mladih v Evropi.

***

# Podatki

```{r uvoz, echo=FALSE, message=FALSE, warning=FALSE}
source("uvoz/uvoz.r", encoding = "UTF-8")
```

Uvozil sem podatke o mladih v obliki CSV z Eurostata ter v obliki HTML
z Eurostata. tabele sem prečistil in obdelal v 'Tidy data'.

Med mlade so šteti prebivalci stari 15 do 29 let. Poglejmo si začetek razpredelnice, kjer sem za lažji pregled združil vse podatke.

```{r razpredelnice, echo=FALSE, message=FALSE, warning=FALSE}
kable(head(velika_tabela))
```

Pomen stolpcev:

* BDPpc - višina BDP na osebo,
* drzavljani - število prebivalcev v tisoč,
* mladi - delež mladih,
* zaposlenost - delež zaposlenih mladih,
* izobrazba - delež mladih z vsaj nekaj izobrazbe,
* neformalno - delež mladih vključenih v neformalno izobraževanje,
* neaktivni - delež mladih, ki niso vključeni v šolski sistem in niso zaposleni.

***

# Vizualizacija in analiza podatkov

```{r vizualizacija, echo=FALSE, message=FALSE, warning=FALSE}
source("vizualizacija/vizualizacija.r", encoding = "UTF-8")
```


```{r graf_zaposlenost, echo=FALSE, fig.align='center', warning=FALSE, message=FALSE}
zaposlenost_drzave
```

```{r graf_celotno, echo=FALSE, fig.align='center', warning=FALSE}
zaposlenost_evropa
```





```{r graf_izobrazba_slovenia, echo=FALSE, fig.align='center', fig.cap='Splošno o državi', warning=FALSE, message=FALSE}
sliz
# porazdelitev izobrazbe v Evropi 2016 in 2008
eizb1
eizb2
```

```{r graf_mladi_in_zaposlenost, echo=FALSE, fig.align='center', fig.cap='Splošno o državi', echo=FALSE, message=FALSE, warning=FALSE, warning=FALSE}
# graf zaposlenosti in mladih v 3 skupinah po BDPpc za 2016
zim.graf
```

Graf \ref{fig:zemljevid1} prikazuje skupine držav glede na BDP per capita.

```{r zemljevid1, echo=FALSE, fig.align='center', fig.cap='zemljevid Evrope razdeljene glede na BDP na prebivalca', warning=FALSE, message=FALSE}
zemljevid1
```

```{r graf_BDPpc_in_izobrazba, echo=FALSE, fig.align='center', fig.cap='Splošno o državi', warning=FALSE}
# graf BDPpc in izobrazbe z metodo lm za 2016
bii.graf
```


```{r zemljevid2, echo=FALSE, fig.align='center', fig.cap='zemljevid Evrope glede na zaposlenost mladih', warning=FALSE, message=FALSE}
zemljevid2
```

***

Slika \ref{fig:graf} prikazuje povezavo med ...

***

```{r shiny, echo = FALSE, warning=FALSE}
shinyAppDir("shiny", options=list(width="100%", height=600))
```

# Zaključek

zzzzzzzzzzzzz
