---
title: "Poročilo pri predmetu Analiza podatkov s programom R"
author: "Anže Marinko"
output:
  html_document: default
  pdf_document:
    includes:
      in_header: lib/styles.sty
    latex_engine: xelatex
runtime: shiny
---

```{r setup, echo=FALSE, results='hide', message=FALSE, warning=FALSE}
# Če želimo nastaviti pisave v PDF-ju, odkomentiramo
# in sledimo navodilom v programu.
#source("fontconfig.r", encoding = "UTF-8")

# Uvoz vseh potrebnih knjižnic
source("lib/libraries.r", encoding = "UTF-8")
```

# Aktivnost mladih v Evropi

Sem Anže Marinko, študent 2. letnika finančne matematike na Fakulteti za matematiko in fiziko na Univerzi v Ljubljani. Pri tem projektu bom analiziral podatke o mladih v Evropi. Naslov projekta je Aktivnost mladih v Evropi. Sam se precej ukvarjam z mladimi, saj sem skavtski voditelj in oratorijski animator, pa tudi sicer se štejem za mladega, zato me ta tema še posebej zanima. Analiziral bom rrazlične statistične podatke o mladih, ki so dostopni na internetu.

***

# Podatki

```{r uvoz, echo=FALSE, message=FALSE, warning=FALSE}
source("uvoz/uvoz.r", encoding = "UTF-8")
```

Podatke o mladih sem uvozil v obliki CSV in HTML z Eurostata. Med mlade so šteti prebivalci stari 15 do 29 let. Po uvozu sem iz tabel odstranil nepotrebne stolpce in jih obdelal v t.i. Tidy data.

Poglejmo si začetek razpredelnice, kjer sem za lažji pregled združil vse podatke.

```{r razpredelnice, echo=FALSE, message=FALSE, warning=FALSE}
kable(head(velika_tabela))
```

Ta tabela je namenjena predvsem prikazu. Tabele, ki sem jih sicer uporabljal pa imajo stolpce: leto, država in enega izmed vseh ostalih stolpcev v združeni tabeli.

Razlaga pomena stolpcev:

* BDPpc - višina bruto domačega proizvoda (BDP) na prebivalca,
* drzavljani - število prebivalcev (v tisoč),
* mladi - delež mladih,
* zaposlenost - delež zaposlenih mladih,
* izobrazba - delež mladih z zaključeno vsaj osnovno šolo,
* neformalno - delež mladih vključenih v neformalno izobraževanje,
* neaktivni - delež mladih, ki niso vključeni v šolski sistem in niso zaposleni.

***

# Vizualizacija in analiza podatkov

```{r vizualizacija, echo=FALSE, message=FALSE, warning=FALSE}
source("vizualizacija/vizualizacija.r", encoding = "UTF-8")
```

***

## Zaposlenost

```{r graf_zaposlenost, echo=FALSE, fig.align='center', warning=FALSE, message=FALSE}
grid.arrange(zaposlenost_drzave, zaposlenost_evropa,  ncol=1)
```

Iz grafa vidimo, da je v večini izbranih držav mogoče opaziti podobnost nihanja deleža zaposlenosti mladih in nihanja v celotni Evropi (To sem dobil z uteženim povprečjem glede na število prebivalcev). Sicer je iz tega grafa težko predvidevati razlog za padanje do leta 2013, saj imamo podatke le za zadnjih 9 let, a te spremembe bi si lahko razlagal tudi tako, da je razlog za padanje ekonomska kriza, ko so podjetja več odpuščala in nekatera celo propadla, potem pa so se mladi počasi vrnili na trg dela in sčasoma spet dobili službe, kar bi lahko pomenilo to zvečanje deleža zaposlenosti mladih po letu 2013.

Modri del spodnjega grafa nam prikazuje napoved za leti 2017 in 2018 po linearni regresiji s kvadratno funkcijo. A ta napoved je slaba že zaradi neoptimalne izbire modela in majhne količine podatkov.

```{r graf_mladi_in_zaposlenost, echo=FALSE, fig.align='center', fig.cap='Primerjava števila mladih in njihove zaposlenosti', echo=FALSE, message=FALSE, warning=FALSE, warning=FALSE}
# graf zaposlenosti in mladih v 3 skupinah po BDPpc za 2016
zim.graf
```

Primerjava


```{r zemljevid2, echo=FALSE, fig.align='center', fig.cap='zemljevid Evrope glede na zaposlenost mladih', warning=FALSE, message=FALSE}
zemljevid2
```

Zaposlenost

## Izobrazba

```{r graf_izobrazba_slovenia, echo=FALSE, fig.align='center', fig.cap='Izobrazba v Sloveniji', warning=FALSE, message=FALSE}
sliz
```


Slovenija

```{r izobrazba_v_evropi, echo=FALSE, fig.align='center', fig.cap='Porazdelitev deleža izobrazbe v Evropi', echo=FALSE, message=FALSE, warning=FALSE, warning=FALSE}
# porazdelitev izobrazbe v Evropi 2016 in 2008
grid.arrange(eizb1, eizb2, ncol=2)
```

Evropa


```{r zemljevid1, echo=FALSE, fig.align='center', fig.cap='zemljevid Evrope razdeljene glede na BDP na prebivalca', warning=FALSE, message=FALSE}
zemljevid1
grid.arrange(tableGrob(Skupine[1:14,]), tableGrob(Skupine[15:28,]), ncol=2)
```

Graf \ref{fig:zemljevid1} prikazuje skupine držav glede na BDP per capita.

```{r graf_BDPpc_in_izobrazba, echo=FALSE, fig.align='center', fig.cap='Povezava med izobrazbo in BDP per capita', warning=FALSE}
# graf BDPpc in izobrazbe z metodo lm za 2016
bii.graf
```

Povezava


***
# Različni prikazi podatkov

Predstavitev shinya

```{r shiny, echo = FALSE, warning=FALSE}
shinyAppDir("shiny", options=list(width="100%", height=600))
```

# Zaključek

zzzzzzzzzzzzz


