---
title: "Poročilo pri predmetu Analiza podatkov s programom R"
author: "Anže Marinko"
output:
  html_document: default
  pdf_document:
    includes:
      in_header: lib/styles.sty
    latex_engine: xelatex
runtime: shiny
---

```{r setup, echo=FALSE, results='hide', message=FALSE, warning=FALSE}
# Če želimo nastaviti pisave v PDF-ju, odkomentiramo
# in sledimo navodilom v programu.
#source("fontconfig.r", encoding = "UTF-8")

# Uvoz vseh potrebnih knjižnic
source("lib/libraries.r", encoding = "UTF-8")
```

# Aktivnost mladih v Evropi

Sem Anže Marinko, študent 2. letnika finančne matematike na Fakulteti za matematiko in fiziko na Univerzi v Ljubljani. Pri tem projektu bom analiziral podatke o mladih v Evropi. Naslov projekta je Aktivnost mladih v Evropi. Sam se precej ukvarjam z mladimi, saj sem skavtski voditelj in oratorijski animator, pa tudi sicer se štejem za mladega, zato me ta tema še posebej zanima. Analiziral bom rrazlične statistične podatke o mladih, ki so dostopni na internetu.

***

# Podatki

```{r uvoz, echo=FALSE, message=FALSE, warning=FALSE}
source("uvoz/uvoz.r", encoding = "UTF-8")
```

Podatke o mladih sem uvozil v obliki CSV in HTML z Eurostata. Med mlade so šteti prebivalci stari 15 do 29 let. Po uvozu sem iz tabel odstranil nepotrebne stolpce in jih obdelal v t.i. Tidy data.

Poglejmo si začetek razpredelnice, kjer sem za lažji pregled združil vse podatke.

```{r razpredelnice, echo=FALSE, message=FALSE, warning=FALSE}
kable(head(velika_tabela))
```

Ta tabela je namenjena predvsem prikazu. Tabele, ki sem jih sicer uporabljal pa imajo stolpce: leto, država in enega izmed vseh ostalih stolpcev v združeni tabeli.

Razlaga pomena stolpcev:

* BDPpc - višina bruto domačega proizvoda (BDP) na prebivalca,
* drzavljani - število prebivalcev (v tisoč),
* mladi - delež mladih,
* zaposlenost - delež zaposlenih mladih,
* izobrazba - delež mladih z zaključeno vsaj osnovno šolo,
* neformalno - delež mladih vključenih v neformalno izobraževanje,
* neaktivni - delež mladih, ki niso vključeni v šolski sistem in niso zaposleni.

***

# Vizualizacija in analiza podatkov

```{r vizualizacija, echo=FALSE, message=FALSE, warning=FALSE}
source("vizualizacija/vizualizacija.r", encoding = "UTF-8")
```

Zaradi velike količine različnih podatkov se bom v projektu osredotočil predvsem na zaposlenost in izobrazbo mladih.

***

## Zaposlenost

Najprej se bom osredotočil na podatke o zaposlenosti mladih po Evropi. Oglejmo si prva dva grafa:

```{r graf_zaposlenost, echo=FALSE, fig.align='center', warning=FALSE, message=FALSE}
grid.arrange(zaposlenost_drzave, zaposlenost_evropa,  ncol=1)
```

Iz grafa vidimo, da je v večini izbranih držav mogoče opaziti podobnost nihanja deleža zaposlenosti mladih in nihanja v celotni Evropi (To sem dobil z uteženim povprečjem glede na število prebivalcev). Sicer je iz tega grafa težko predvidevati razlog za padanje do leta 2013, saj imamo podatke le za zadnjih 9 let, a te spremembe bi si lahko razlagal tudi tako, da je razlog za padanje ekonomska kriza, ko so podjetja več odpuščala in nekatera celo propadla, potem pa so se mladi počasi vrnili na trg dela in sčasoma spet dobili službe, kar bi lahko pomenilo to zvečanje deleža zaposlenosti mladih po letu 2013.

Modri del spodnjega grafa nam prikazuje napoved za leti 2017 in 2018 po linearni regresiji s kvadratno funkcijo. A ta napoved je slaba že zaradi neoptimalne izbire modela in majhne količine podatkov.

```{r zemljevid2, echo=FALSE, fig.align='center', fig.cap='zemljevid Evrope glede na zaposlenost mladih', warning=FALSE, message=FALSE}
zemljevid2
```

Zgornji zemljevid nam prikazuje delež zaposlenih mladih v državah po Evropi. Precej očitno se mi zdi, da delež zaposlenosti pada od Severa proti Jugu Evrope. Vidimo, da so mladi v Srednji in Severni Evropi najbolj zaposleni, mladi v Južni Evropi pa najmanj.

Spodnji graf prikazuje razmerje med zaposlenostjo in deležem mladih v državi. Zaradi zelo velike razpršenosti težko kaj dosti povemo o tej povezavi. Zdi se, da z deležem mladih tudi njihova zaposlenost raste, a tega iz podatkov ne moremo trditi. Bi pa si to morebitno povezavo lahko razlagali kot to, da imajo države z majhnim deležem mladih večji delež zrelega prebivalstva, torej ljudi, ki imajo v večji meri že redno zaposlitev, kar pa avtomatsko pomeni manj prostih delovnih mest za mlade, torej prebivalce, ki imajo manj delovnih izkušenj in še niso imeli redne zaposlitve.
Barve pik pa nam povejo kakšen BDP ima država na prebivalca. Vidimo, da imajo države z višjim BDP per capita praviloma tudi nekoliko večji delež mladih in večjo zaposlenost mladih. To si razlagam s tem, da se veliko za delo sposobnih mladih preseljuje v bogatejše države. S tem se povečuje razlika med deležem mladih v bogatejših in revnejših državah, ker pa so pripravljeni delati, saj so se med drugim prav zaradi tega preselili, se veča tudi razlika v zaposlenosti.

```{r graf_mladi_in_zaposlenost, echo=FALSE, fig.align='center', fig.cap='Primerjava števila mladih in njihove zaposlenosti', echo=FALSE, message=FALSE, warning=FALSE, warning=FALSE}
# graf zaposlenosti in mladih v 3 skupinah po BDPpc za 2016
zim.graf
```

***
## Izobrazba

Nadaljujmo z izobrazbo mladih. Torej gledamo delež prebivalcev starih med 15 in 29 let, ki imajo vsaj osnovnošolsko izobrazbo.

Prvi graf \ref{fig:graf_izobrazba_slovenia} prikazuje delež mladih v Sloveniji z vsaj osnovnošolsko izobrazbo od leta 2004 do 2016. Vidimo nekakšen padec v letu 2005 in potem počasno rast, a zaradi premajhnega poznavanja slovenske zakonodaje ne vem, kje bi lahko bil razlog za to. Morda je bil z vstopom v EU sprejet kakšen nov zakon, ki je urejal šolski sistem ali pa je to posledica uveljavljanja devetletke v osnovni šoli.

V nadaljevanju pa vidimo, kako je delež izobraženih mladih leta 2008 in 2015 porazdeljen po Evropi. Vidimo, da se je gostota porazdelitve pri višjem deležu izobrazbe nekoliko povečala na račun nižjega deleža.

A, če bolje pogledamo podatke, nam morajo v oči skočiti države s pretirano nizkim deležem izobrazbe. Pa tudi sicer se mi ne zdi, da (vsaj v Sloveniji) do 15 leta starosti dokonča osnovno šolo manj kot 85% mladih. Podatki se mi ne zdijo povsem realni, zato iz njih težko naredim kakšen dober zaključek.

```{r graf_izobrazba_slovenia, echo=FALSE, fig.align='center', fig.cap='Izobrazba v Sloveniji', warning=FALSE, message=FALSE}
sliz
```

```{r izobrazba_v_evropi, echo=FALSE, fig.align='center', fig.cap='Porazdelitev deleža izobrazbe v Evropi', echo=FALSE, message=FALSE, warning=FALSE, warning=FALSE}
# porazdelitev izobrazbe v Evropi 2016 in 2008
grid.arrange(eizb1, eizb2, ncol=2)
```

Spodaj vidimo, kako so v 5 skupin razdeljene države v Evropi glede na BDP per capita (zemljevid in tabela). Do neke mere lahko opazimo podobnost z zemljevidom zaposlenosti.

```{r zemljevid1, echo=FALSE, fig.align='center', fig.cap='zemljevid Evrope razdeljene glede na BDP na prebivalca', warning=FALSE, message=FALSE}
zemljevid1
grid.arrange(tableGrob(Skupine[1:14,]), tableGrob(Skupine[15:28,]), ncol=2)
```

Spodnji graf prikazuje, kako je delež izobrazbe povezan z BDP per capita.
Vidimo, da je delež izobrazbe precej neodvisen od BDP na prebivalca. Iz tega lahko zaključimo le to, da je osnovna šola v Evropi povsod približno enako dostopna, saj je za razliko od mnogih držav z drugih celin omogočena vsem.

```{r graf_BDPpc_in_izobrazba, echo=FALSE, fig.align='center', fig.cap='Povezava med izobrazbo in BDP per capita', warning=FALSE}
# graf BDPpc in izobrazbe z metodo lm za 2016
bii.graf
```

***
# Različni prikazi podatkov

Spodaj je aplikacija Shiny, s pomočjo katere lahko opazujemo vse podatke pod različnimi zornimi koti. Imamo 6 zavihkov:

* Tabela: Za izbrano spremenljivko si lahko v tabeli ogledamo številske podatke za vse države iz tabele, za vsa možna leta.
* Graf: Za izbrano spremenljivko lahko izberemo, za katere države nam izriše graf te spremenljivke skozi čas. Izberemo lahko več držav.
* Napoved: Za posamezno državo in posamezno spremenljivko, lahko z izbrano regresivno funkcijo napovemo gibanje za naslednja 3 leta (za napoved je potrebno označiti 'Napoved').
* Primerjave spremenljivk: Za x in y oz izberemo spremenljivki. Za izbrano leto nam graf prikazuje povezavo med njima. Če imamo izbrano regresivno funkcijo (z linearno regresijo), nam nariše graf regresivne funkcije, sicer pa nam pike obarva (glede na izbrano število skupin) glede na BDP per capita.
* Porazdelitev: Za izbrano spremenljivko in leto nam nariše histogram z izbranim številom korakov.
* Zemljevidi: Za izbrano spremenljivko in leto lahko narišemo zemljevid Evrope. Države lahko glede na spremenljivko tudi diskretno razdelimo v izbrano število skupin.

```{r shiny, echo = FALSE, warning=FALSE}
shinyAppDir("shiny", options=list(width="100%", height=600))
```

# Zaključek

Kot smo lahko opazili, so podatki zelo različno primerni za analizo. Izobrazba je že sama po sebi zelo odvisna od šolskega sistema v državi, zaposlenost pa se mi je za analizo zdela dosti primernejša. Pri projektu sem se seveda v prvi vrsti naučil veliko v povezavi s programom R, predvsem Shiny me je v samo delo najbolj potegnil. Naučil pa sem se tudi nekaj o iz podatkov vidnem stanju v Evropi glede mladih. Menim, da je stanje v mladinskem sektorju v Sloveniji zelo slabo, saj se država z nami premalo ukvarja in je še preveč stvari, ki so povezane z mladimi, premočno odvisnih od politike, ki pa ne dela nujno v prid vsem državljanom.

***
